【裁判字號】    93,重上,304
【裁判日期】    980225
【裁判案由】    損害賠償等
【裁判全文】
臺灣高等法院民事判決                 93年度重上字第304號
上  訴  人
即反訴被告  行政院衛生署桃園醫院
法定代理人  己○○
訴訟代理人  洪堯欽律師
            劉健右律師
被  上訴人
即反訴原告  德如工程有限公司
法定代理人  甲○○
訴訟代理人  戊○○
            連一鴻律師
被  上訴人  臺中商業銀行股份有限公司中正分行
法定代理人  子○○
訴訟代理人  庚○○
            陳昭全律師
上列當事人間損害賠償等事件，上訴人對中華民國93年4 月30日
臺灣桃園地方法院92年度重訴字第152號第一審判決提起上訴，
被上訴人德如工程有限公司並於本院提起反訴，本院於98年2月1
1日言詞辯論終結，判決如下：
    主      文
行政院衛生署桃園醫院之上訴駁回。
德如工程有限公司之反訴及其假執行之聲請均駁回。
第二審訴訟費用關於上訴部分由行政院衛生署桃園醫院負擔；關
於反訴部分由德如工程有限公司負擔。
    事實及理由
壹、上訴人即反訴被告行政院衛生署桃園醫院（下稱桃園醫院）
    之法定代理人，已由張金堅變更為黃焜璋，再由黃焜璋變更
    為何豐名，復由何豐名變更為己○○，有行政院衛生署民國
    （下同）93年7月16日衛署人字第0931101538號函、94年6月
    21日衛署人字第0941100852號令、96年4月3日衛署人字第09
    60013638號令可憑（見本院卷(一)第194頁、第201頁，卷(三)第
    160頁），並由其等分別具狀聲明承受訴訟（見本院卷(一)第1
    93頁、第199頁，卷(三)第159頁）；另被上訴人臺中商業銀行
    股份有限公司中正分行（下稱臺中商銀）之法定代理人，已
    由陳世雄變更為林清坤，再由林清坤變更為蔡樹明，復由蔡
    樹明變更為子○○，有臺中商銀總行92年10月27日中人事字
    第9472號函、95年4月28日中人事字第09507003768號函、97
    年9月18日中人事字第09707012430號函可稽（見本院卷(一)第
    63頁、卷(二)第43頁、卷(三)第145頁），並由其等分別具狀聲
    明承受訴訟（見本院卷(一)第61頁、卷(二)第42頁、卷(三)第141
    頁）。依民事訴訟法第170條、第175條第1項規定，上開各
    聲明承受訴訟，並無不合，均應予准許。
貳、本訴部分：
一、桃園醫院主張：伊於89年間與訴外人尚興營造股份有限公司
    （下稱尚興公司）及安水利工程企業股份有限公司（下稱安
    水利公司）簽訂行政院衛生署桃園醫院新屋分院「內裝、水
    電、空調、消防」等新建工程合約（下稱工程合約，其中內
    裝工程由尚興公司承作；水電、空調、消防工程由安水利公
    司承作），後因安水利公司工程進度遲延，伊於90年10月22
    日終止與安水利公司之水電、空調、消防承攬合約。尚興公
    司於91年1月10日與被上訴人德如工程有限公司（下稱德如
    公司）簽訂聯合承攬協議書（下稱系爭協議書），由德如公
    司參與該聯合承攬所衍生之權利義務及延續工程合約，尚興
    公司仍負責內裝工程，德如公司則接續安水利公司未完成之
    水電、空調、消防工程（下稱系爭工程），約定完工日期為
    91年7月28日，並經伊同意（下稱系爭承攬契約）。詎德如
    公司未於期限內完工，致伊無法完成消防安全設備之檢查。
    屢經伊催促，德如公司仍未能完工，並於91年10月12日撤離
    工地，造成系爭工程延滯，致伊新屋分院無法如期開幕營運
    ，伊遂於91年10月23日終止與德如公司之系爭承攬契約。系
    爭工程原預定完工日為91年7月28日，伊於91年10月23日終
    止系爭承攬契約，期間共87日，依工程合約第17條第1項約
    定，德如公司應給付伊按系爭承攬契約總價1/1,000計算之
    懲罰性違約金932萬5,869元（計算方式：機電工程合約總價
    159,382,537元－安水利公司已請領之工程款52,188,640元
    ＝德如公司之系爭承攬契約總價107,193,897元；107,193,8
    97元×1/1,000×87日＝違約金9,325, 869元）；又因可歸
    責於德如公司之事由，致伊新屋分院不能如期開幕營運，受
    有營業損失535萬6,175元（以伊最近3年平均營收利潤比例5
    %計算），德如公司亦應賠償。總計德如公司應給付伊1,468
    萬2,044元（計算方式：9,325,869元＋5,356,175元＝14,68
    2,044元），扣除伊尚未給付德如公司之已完工工程款400萬
    7,689元後，德如公司尚應給付伊1,067萬4,355元（含德如
    公司應與臺中商銀連帶給付其中履約保證金190萬元）。另
    臺中商銀於91年7月19日出具金額190萬元之履約保證金連帶
    保證書（下稱系爭保證書），用以繳納系爭承攬契約之履約
    保證金，擔保德如公司未能完全履行系爭承攬契約時所負擔
    連帶保證責任，因德如公司未能如期完成系爭工程，伊於91
    年11月26日請求臺中商銀給付該履約保證金，為臺中商銀所
    拒，爰依契約、債務不履行及保證之法律關係，求為判命(一)
    德如公司給付桃園醫院877萬4,355元，及自起訴狀繕本送達
    之翌日起至清償日止，按週年利率5%計算之利息；(二)臺中商
    銀與德如公司連帶給付桃園醫院190萬元，及自91年11月26
    日起至清償日止，按週年利率5%計算之利息（原審為桃園醫
    院敗訴之判決，桃園醫院不服，提起上訴），並上訴聲明：
    (一)原判決廢棄；(二)德如公司應給付桃園醫院877萬4,355元，
    及自起訴狀繕本送達之翌日起至清償日止，按週年利率5%計
    算之利息；(三)臺中商銀與德如公司應連帶給付桃園醫院190
    萬元，及自91年11月26日起至清償日止，按週年利率5%計算
    之利息；(四)願供現金或同面額之臺灣銀行可轉讓定期存單為
    擔保，請准宣告假執行。
二、德如公司則以：(一)系爭工程因可歸責於桃園醫院及設計、監
    造人之疏失，造成工期延誤，伊為配合桃園醫院新屋分院如
    期開幕，已盡最大努力配合趕工，並未延誤工期。伊於91年
    1月10日簽訂系爭協議書時，桃園醫院未告知內裝隔間變更
    、消防圖說重新檢討設計，伊亦未接獲消防機關審查合格之
    消防施工圖，無從依變更設計後之消防圖說施作或修改，並
    據以通過消防安全檢查及申請用電、用水，伊均係依系爭工
    程監造人許常吉建築師事務所之指示施工，桃園醫院於91年
    8月14日始向桃園縣政府消防局提出消防圖說變更申請，顯
    無從要求伊於91年7月28日完工。桃園醫院變更消防設計，
    伊於91年9月2日向桃園縣政府消防局申請第1次消防安全檢
    查，發現先前施作完成之管線設備與桃園醫院變更後之設計
    圖不符，並有設計不當及其他非屬伊承包範圍之缺失，須桃
    園醫院及其他單位改善，伊旋於91年9月9日工務會議提出，
    惟未獲置理。嗣伊申請第2次消防安全檢查，因上開缺失未
    改善而未通過，伊提出改善對策向桃園醫院反應，未獲桃園
    醫院配合，伊無法申請第3次安全檢查，桃園醫院自無從申
    請使用執照及用水、用電。(二)由安水利公司已領取電力系統
    中高壓變電站設備及高壓幹管線工程款金額比例高達97.3%
    ，可認該項工程已完成，因該工程之高壓設備全部遺失，伊
    應桃園醫院之要求另行追加工程；且安水利公司已施工之冰
    水管路保溫工程，於第3層至第6層使用劣質保溫棉，經伊變
    更材質修補；另桃園醫院變更瓦斯間整體設備工程設計，從
    地下1層移至地面1層，桃園醫院均應合理延展系爭工程竣工
    期限。(三)伊於91年9月24日檢附系統運轉測試進度表函知監
    造人，申報於91年9月30日進行完工初驗，遭監造人以消防
    安全檢查未通過及伊未檢附安水利公司之採購設備原廠證明
    、測試報告等文件為由拒收，然消防安全檢查未通過之原因
    已如上述，且監造人前未要求安水利公司檢附採購設備原廠
    證明、測試報告等文件，即全額放款，茲反要求伊檢附上開
    文件始得按比例請款，明顯不公等語，資為抗辯。並答辯聲
    明：(一)上訴駁回。(二)願供擔保請准宣告免為假執行。
三、臺中商銀則以：系爭保證書第4條約定保證期間自91年7月19
    日起至91年8月30日或機關通知伊解除保證責任之日止，乃
    屬定期保證契約，桃園醫院於91年11月26日始發函請求伊履
    行系爭保證書內容，並於92年3月31日起訴請求伊給付，已
    逾系爭保證書之有效期間，依系爭保證書第4條約定或民法
    第752條規定，伊均不負保證責任。況德如公司已於預定完
    工期限前完工，乃因桃園醫院要求變更隔間設計及消防圖說
    ，並於91年8月30日始完成變更設計之核准，自不可能要求
    德如公司於91年7月28日全部完工，應依工程合約第7條第4
    項但書、第5項、第6項第1款第4目約定，合理延展完工期限
    。桃園醫院既已變更設計，應視為同意德如公司延展工期，
    而延期未得保證人同意，依民法第755條規定，伊即免除保
    證責任。至桃園醫院主張依系爭保證書第2條約定，祇要機
    關認定廠商有未能依限完全履行之情事，伊即須給付保證金
    ，無庸考量不能履約係因桃園醫院變更設計圖所致，顯然違
    背誠信原則。伊否認桃園醫院有所主張之損害存在，桃園醫
    院應舉證以實其說。又桃園醫院請求遲延利息自91年11月26
    日起算，亦無所據等語，資為抗辯。並答辯聲明：(一)上訴駁
    回。(二)願供擔保請准宣告免為假執行。
四、經查，德如公司於91年1月10日與尚興公司簽訂系爭協議書
    ，由德如公司接續承攬安水利公司未完成之系爭工程，完工
    日期為91年7月28日。臺中商銀於91年7月19日出具系爭保證
    書，擔保德如公司就系爭承攬契約之履行，保證期間自91年
    7月19日起至91年8月30日止，擔保金額為190萬元。桃園醫
    院於91年8月14日申請變更消防設計，桃園縣政府消防局於9
    1年8月29日核准。桃園醫院於91年10月23日終止與德如公司
    之系爭承攬契約，系爭工程迄未驗收等情，有工程合約、聯
    合承攬協議書、德如公司簽立之工程承攬同意書、尚興公司
    致桃園醫院函、尚興公司簽立之同意書、桃園醫院致尚興公
    司函、履約保證金連帶保證書、投標須知及聯合承攬協議書
    要點等為證（見原審卷第14頁至第27頁、第31頁至第36頁、
    第47頁、第80頁、第104頁至第114頁、外放物證），並為兩
    造所不爭執，堪信為真實。
五、桃園醫院主張系爭工程因可歸責於德如公司之事由未於約定
    完工日期91年7月28日完工，致桃園醫院新屋分院無法如期
    開幕營運，德如公司應賠償懲罰性違約金932萬5,869元及桃
    園醫院新屋分院無法如期營運之損失535萬6,175元，合計1,
    468萬2,044元，扣除桃園醫院尚未給付德如公司之已完工工
    程款400萬7,689元後為1,067萬4,355元，其中190萬元臺中
    商銀應與德如公司負連帶責任等情，則為德如公司及臺中商
    銀所否認，並分別以上開情詞置辯。是本件應審究：(一)德如
    公司已否依約完成系爭工程？桃園醫院變更消防設計是否影
    響原約定之完工期限？(二)若德如公司未依限完成系爭工程，
    桃園醫院得請求德如公司給付之金額為若干？(三)臺中商銀得
    否免除保證責任？
  茲分述如下：
  (一)德如公司未依約於91年7月28日完成系爭工程，桃園醫院變
    更消防設計不影響原約定之完工期限。
    1.依工程合約第7條第1項約定︰「廠商應於機關通知日起10
      日內開工，並於開工之日起540日曆天內全部完工」；第4
      項約定︰「除天災或事變等不可抗力外，廠商不得以任何
      理由要求延長履約期限。但非可歸責於廠商之事由，經機
      關認可者，不在此限。」；第5項約定︰「契約如需辦理
      變更，其工程項目或數量有增減時，工期得由雙方視實際
      需要議定增減之。」；第6項第1款第4目約定︰「契約履
      約期間，有因辦理變更設計或增加工程數量，確非可歸責
      於廠商，而需展延工期者，廠商應於事故發生或消失後，
      儘速以書面向機關申請展延工期，不計算逾期違約金。」
      （見原審卷第16頁及背面）；及桃園醫院新屋分院因安水
      利公司部分終止契約影響工程進度，尚興公司曾於桃園醫
      院整建委員會91年3月27日第87次會議要求展延工期，嗣
      經桃園醫院審酌後，以尚興公司提出之趕工進度表，經監
      造單位多次要求修正、調整，並依桃園醫院整建委員會第
      87次會議第3案決議通過，同意工期延至91年7月28日止，
      有該次會議記錄及桃園醫院91年5月10日（91）桃醫總字
      第03515號函可參（見原審卷第263頁至第265頁、第36頁
      ），堪認系爭工程之完工日期應為91年7月28日，德如公
      司自應於該日期前完成系爭工程。德如公司如欲再展延工
      期，依工程合約第7條第6項第1款第4目約定，應以書面向
      桃園醫院申請，經桃園醫院同意。德如公司既未再依該約
      定向桃園醫院申請展延工期，自應以91年7月28日為系爭
      工程之完工日期。
    2.查系爭工程係於88年4月20日由監造單位許常吉建築師事
      務所完成平面圖設計，於90年5月7日就地下1層廚房風管
      配置完成第1次變更設計（對照本院卷(三)第101頁之第1次
      變更設計平面圖與本院卷(一)第122頁之變更設計申請書「
      變更說明及理由欄」所載「隔間牆壁調整B1F」，可見此
      次變更設計即德如公司所指之消防圖說變更設計），有德
      如工公司提出之系爭工程設計平面圖可參（見本院卷(三)第
      71頁至第105頁）。嗣桃園醫院與德如公司、尚興公司、
      監造人於91年3月7日進行第1次變更設計之議價，並完成
      議價手續，亦有議價紀錄、廠商減價單、第1次變更設計
      明細表可憑（見本院卷(二)第160頁至第179頁），可見桃園
      醫院係於約定之完工日期（91年7月28日）前，即已完成
      上開變更設計，惟因該變更設計對於中途接手承包之德如
      公司不公允，桃園醫院遂以上開函文同意延展工期至91年
      7月28日止。另依證人即監造人派駐現場之監工辛○○證
      稱德如公司於訂約前即已取得變更設計之內容等語（見本
      院卷(一)第142頁至第145頁），德如公司應在91年1月10日
      承攬系爭工程時，即已取得變更設計後之消防圖說，並依
      該變更設計後之消防圖說施作，僅係桃園醫院於該變更設
      計後未即向桃園縣政府消防局提出消防圖說變更申請，遲
      至91年8月14日始行申請。德如公司抗辯因桃園醫院變更
      消防圖說設計致影響工期云云，顯係就已變更設計延展施
      工期限之事項重為主張，委無足採。又桃園醫院雖於91年
      8月14日始向桃園縣政府消防局申請消防圖說變更設計，
      經該局於91年8月29日以桃消預字第0910015611號函核准
      ，有上開函文及桃園縣政府消防局消防安全設備會審表、
      建造雜項執照變更設計申請書可憑（見原審卷第232頁至
      第235頁、本院卷(一)第118頁至第122頁），惟依桃園縣政
      府消防局93年2月10日桃消預字第0930000949號函說明二
      、所載「查行政院衛生署桃園醫院新屋分院於87年12月4
      日申請建築物消防安全設備圖說審查，本局於87年12月21
      日以桃警消字第23577號簡便行文表核符在案；91年8月14
      日申請變更設計，本局於91年8月29日以桃消預字第09100
      15611號書函核符在案，該圖說與原送審圖說之申請面積
      及樓層隔間不同，致消防安全設備部分變動」等語（見原
      審卷第227頁），可見桃園醫院新屋分院於91年7月間未通
      過消防安全檢查，係因德如公司依變更設計後之消防圖說
      所施作之消防安全設備與桃園醫院原送審之圖說不符所致
      ，而非桃園醫院於上開第1次變更設計後，有再就消防安
      全設備為變更設計。倘桃園醫院係於德如公司完工後始為
      上開變更設計，且德如公司自始未取得該變更設計後之消
      防圖說，德如公司顯無法施作變更設計後之消防安全設備
      ，堪認系爭工程早於90年5月7日已完成上開變更設計，且
      德如公司自始即取得該變更設計後之消防圖說，而係因尚
      興公司、德如公司於91年7月28日陳報完工時，因德如公
      司按變更後之消防圖說所施作之消防安全設備與桃園醫院
      原送審之圖說不符，遭桃園縣政府消防局人員認消防安全
      設備有部分變動，致未通過消防安全檢查，桃園醫院始於
      91年8月14日申請消防圖說變更，並經桃園縣政府消防局
      於91年8月29日核准，尚難憑此逕認桃園醫院係於91年8月
      14日始為上開變更設計。德如公司抗辯伊已按圖如期完成
      施工，並未延誤工期，而係因桃園醫院於91年8月14日變
      更隔間設計，致無法完成消防安全設備檢查，此與伊無關
      ，伊不負遲延責任云云，及臺中商銀抗辯德如公司已於預
      定完工期限前完工，係因桃園醫院要求變更隔間設計及消
      防圖說，應依工程合約第7條第4項但書、第5項、第6項第
      1款第4目約定，合理延展完工期限，桃園醫院已變更設計
      應視為同意德如公司展延工期云云，均無足取。
    3.工程合約第15條第2項第1款約定︰「廠商應於履約標的預
      定完成履約日前或完成履約當日，將完成履約日期書面通
      知監造單位及機關。」；第5項約定：「工程竣工後，廠
      商應對施工期間損壞或遷移之機關設施或公共設施予以修
      復或回復，並將現場堆置的施工器具、器材、廢棄物及非
      契約所應有之設施全部運離或清除，並填具竣工報告，經
      機關勘驗認可，始得認定為工程完工。」；第8項約定：
      「廠商履約結果經機關初驗或驗收有瑕疵者，機關得定相
      當期限，要求廠商改善、拆除、重作、退貨或換貨。」（
      見原審卷第23頁及背面）。查尚興公司、德如公司於91年
      7月28日向監造人許常吉建築師事務所陳報全部竣工，由
      桃園醫院總務室韋主任、職員張麗月、現場監工辛○○、
      魏澄慶及尚興公司代表張如民、德如公司代表戊○○，於
      91年7月30日會同勘查，發現現場有尚嫌髒亂、臨時工務
      所須遷移、施工剩料及廢料堆置於現場等缺失，有業主勘
      查工地紀錄單可憑（見原審卷第53頁）。許常吉建築師事
      務所於勘查後，以91年8月6日（91）常屋字第015號函告
      知桃園醫院系爭工程尚有未完成部分，其中消防設備工程
      項下之「滅火器尚未吊裝及標示」、「部分器具安裝結線
      尚未完成」、「消防幫浦尚未完成運轉測試」（見原審卷
      第37頁至第46頁），經桃園醫院於91年8月12日以（91）
      桃醫總字第06107號函要求尚興公司儘速增加工班趕工（
      見原審卷第47頁），尚興公司及德如公司始於同年8月27
      日第2次向桃園縣政府消防局申請消防安全設備勘驗。經
      桃園縣政府消防局派員赴現場勘查，發現系爭工程共有21
      項缺失，以91年9月3日桃消預字第0910015751號函覆桃園
      醫院消防安全設備檢查結果不符合規定（見原審卷第49頁
      至第52頁），雖德如公司之工地主任癸○○證述消防安全
      設備檢查未通過乃設計上之疏失，不屬於德如公司承攬之
      機電範圍等語（見本院卷(一)第329頁），然尚興公司與德
      如公司確於其後提出缺失及改善之對策，並承諾最遲於9
      月7日前完成改善，有「桃園醫院新屋分院消防局現場會
      勘缺失及改善對策」可按（見本院卷(一)第100頁至第105頁
      ），顯見證人癸○○上開所述不足採信。嗣桃園醫院會同
      監造人、德如公司及尚興公司，先後於91年9月9日、91年
      9月16日、91年9月30日至現場勘驗，發現仍有諸多缺失未
      改善，有業主勘查工地紀錄單可憑（見原審卷第56頁至第
      58頁），尚興公司及德如公司雖再提出改善對策，承諾於
      91年10月9日前完成修正，有「桃園醫院新屋分院消防局
      現場會勘缺失及改善對策」可憑（見本院卷(一)第106頁至
      第109頁），惟經桃園醫院於同年10月7日、10月8日會同
      現場監造單位、德如公司、尚興公司至現場勘驗，因仍有
      諸多工程缺失並未改善，桃園醫院乃於91年10月9日以（
      91）桃醫總字第07995號函通知尚興公司、德如公司依據
      91年10月8日工地勘驗紀錄處理，否則將依契約約定及循
      法律途徑處理（見原審卷第61頁）。嗣德如公司及尚興公
      司並未於91年10月15日前提出第3次消防安全設備勘驗，
      且德如公司於91年10月12日撤離工地大部分人員，僅留工
      地主任癸○○留守工地（見本院卷(一)第296頁），德如公
      司顯無再改善工程缺失之意願。再者，德如公司於91年9
      月底積欠下游廠商材料費用，並於91年10月初發生退票，
      廠商不願再供貨，亦據新亞銂水電材料有限公司負責人丑
      ○○證述明確（見本院卷(一)第327頁），可認德如公司無
      法完成消防安全設備檢查，乃因可歸責於己之事由所致，
      並非桃園醫院為上開變更設計所致。而德如公司於91年7
      月28日向監造人陳報竣工時，因仍有數項消防設備未完成
      ，桃園醫院自無從辦理驗收，是桃園醫院於91年10月23日
      依工程合約第20條第1項第5款「因可歸責於廠商之事由，
      致延誤履約期限，情節重大者」、第8款「廠商履約無正
      當理由而不履行契約者」、第11款「廠商未依契約規定履
      約，自接獲機關書面通知日起10日內或書面通知所載較長
      期限內，仍未改善者」之約定，以臺北敦南郵局第779號
      存證信函通知德如公司終止系爭承攬契約（見原審卷第64
      頁至第73頁），自無不合。
  (二)德如公司未依約完成系爭工程，桃園醫院得請求德如公司給
    付按未完成工程款以逾1日1/1,000計算之違約金，不得另請
    求德如公司賠償營業損失。
    1.違約金部分：
      按債務已為一部履行者，法院得比照債權人因一部履行所
      受之利益，減少違約金；約定之違約金額過高者，法院得
      減至相當之數額，民法第251條、第252條分別定有明文。
      又違約金是否相當，須依一般客觀事實，社會經濟狀況及
      當事人所受損害情形，以為衡量之標準，若所約定之額數
      ，與實際損害顯相懸殊者，法院自得酌予核減，並不因懲
      罰性違約金或賠償額預定性違約金而異（最高法院79年臺
      上字第1915號判例、82年度臺上字第2529號判決意旨參照
      ）。經查，工程合約第17條第1項約定：「逾期違約金，
      以日為單位，廠商如未依照契約規定期限完工，應按逾期
      日數，每日依契約價金總額1/1,000計算逾期違約金。但
      未完成履約之部分不影響其他已完成部分之使用者，得按
      未完成履約部分之契約價金，每日依其1/1,000計算逾期
      違約金。... 第1款扣抵方式，機關得自應付價金中扣抵
      ；其有不足者，得通知廠商繳納或自保證金扣抵。」（見
      原審卷第24頁），德如公司未於約定完工日期完成系爭工
      程，已如上述，桃園醫院自得依上開約定請求德如公司給
      付逾期違約金。依許常吉建築師事務所上開91年8月6日致
      桃園醫院稱系爭工程有尚未完成部分之函文內容，德如公
      司於91年7月28日申報完工時，雖非100%完成系爭工程，
      惟仍有85%至96%之完工率，其中給排水衛生器具設備工程
      項目：衛生器具設備工程、冷水及熱水配管工程、污排水
      設備及配管工程、醫療用水系統工程、鍋爐設備及機房管
      線工程、蒸氣配管工程、瓦斯間整體設備，依序約已完成
      95%、97%、97%、95%、97%、96%、96%，各該管路配線大
      致完成，未完成部分大多為管路尚未油漆及標示；醫療氣
      體設備及配管工程項目：醫療氣體設備工程、醫療氣體及
      配管工程，依序約已完成90%、98%，各該管路配線大致完
      成，未完成部分僅係管路尚未油漆及標示，或設備及系統
      未完成測試調整；消防設備工程項目：火災警報設備工程
      、消防設備工程、泡沫設備工程、自動灑水設備工程、緊
      急廣播設備工程、逃生避難設備工程、二氧化碳滅火設備
      工程及排煙設備工程，依序約已完成96%、98%、98%、97%
      、96%、98%、97%、96%，各該管路配線大致完成，未完成
      部分大多為尚未標示；空調設備工程項目：機器設備、設
      備基礎安裝及防震、水管工程、風管工程、配電工程、中
      央監控系統工程，依序約已完成90%、96%、97%、95%、90
      %、80%，各該管路配線大致完成，未完成部分大多係未完
      成送審作業及標示；另參以德如公司嗣後曾就各該工程缺
      失提出2次改善對策，並進行部分工程缺失之修補，及德
      如公司係中途接續安水利公司原施作未完成遺留諸多缺失
      之系爭工程，堪認德如公司未完成履約之部分應不影響其
      他已完成部分之使用，符合工程合約第17條但書約定之情
      形，應按未完成履約部分之契約價金，每日依1/1,000計
      算逾期違約金，方屬公允。桃園醫院主張本件不符合工程
      合約第17條但書情形，應依該前段約定以德如公司承攬契
      約價金總額1/1,000計算違約金云云，尚屬無據。又依桃
      園醫院提出德如公司所施作之機電工程結算說明所載（見
      原審卷第342頁，由該結算說明所載：承攬廠商為施作內
      裝工程之尚興公司及施作機電工程之德如公司，及尚興公
      司於91年1月11日以尚 (91)桃醫新屋字第0111號函說明二
      、所載「德如工程有限公司承接本工程未完成之機電部分
      」等語，可見該結算說明所載之機電工程即指系爭工程）
      ，機電工程未完成金額為3,502萬9,493元，自應以此金額
      作為計算逾期違約金之標準。系爭工程自約定完工日期之
      翌日即91年7月29日起，算至桃園醫院於91年10月23日終
      止與德如公司之系爭承攬契約止，共計87日曆天，桃園醫
      院得請求之逾期違約金應為304萬7,566元（計算方式：35
      ,029,493 元×1/1,000×87日＝3,047,566元）。
    2.損害賠償部分：
      (1)按違約金，除當事人另有訂定外，視為因不履行而生損
        害之賠償總額。其約定如債務人不於適當時期或不依適
        當方法履行債務時，即須支付違約金者，債權人除得請
        求履行債務外，違約金視為因不於適當時期或不依適當
        方法履行債務所生損害之賠償總額，民法第250條第2項
        定有明文。又違約金之性質分為損害賠償額之預定及懲
        罰性兩種，前者係將債務人於債務不履行時所應賠償之
        數額予以預定，即一旦有債務不履行情事，債權人毋庸
        舉證證明其所受損害係因債務不履行所致及損害額之多
        寡，即得請求債務人給付約定違約金，縱債權人證明所
        受損害大於違約金之數額，仍以違約金為債務人所負損
        害賠償責任之上限；後者係以確保債務人履行債務為目
        的之違約金，具有處罰之性質，是債務人若未依債之關
        係履行債務時，債權人即得請求債務人給付違約金，如
        有其他債務不履行所生之損害時，尚得請求賠償，且懲
        罰性違約金以當事人有特別約定者，始足當之，若無此
        特別約定，則該違約金之約定，應視為債務不履行所生
        損害賠償總額之預定。次按當事人就違約金是否有特別
        約定，固不以明示之約定為限，若綜觀契約全文，可認
        為當事人有此特別約定之意思者，亦足當之；然若契約
        文字業已表示當事人真意，無須別事探求者，即不得反
        捨契約文字而更為曲解（最高法院17年上字第1118號判
        例意旨參照）。
      (2)按「工作有瑕疵者，定作人得定相當期限，請求承攬人
        修補之。承攬人不於前項期限內修補者，定作人得自行
        修補，並得向承攬人請求償還修補必要之費用。」、「
        承攬人不於前條第1項所定期限內修補瑕疵，定作人得
        解除契約或請求減少報酬。」、「因可歸責於承攬人之
        事由，致工作發生瑕疵者，定作人除依前2條之規定，
        請求修補或解除契約，或請求減少報酬外，並得請求損
        害賠償。」，固分別為民法第493條第1項、第2項、第4
        94條前段、第495條第1項所明定，惟此承攬人之瑕疵擔
        保責任，以承攬人之工作業已完成為前提，與債務人未
        完成工作所生之遲延責任，並不相同，此觀民法就可歸
        責於承攬人所致之給付遲延，另於第502條設有規定即
        明。工程合約第15條第8項第2款約定︰「因可歸責於廠
        商之事由，致履約有瑕疵者，機關除依前2項規定辦理
        外，並得請求損害賠償。」應係指承攬人即廠商已完成
        工作而該工作有瑕疵時，應如何賠償之約定，要與承攬
        人遲延完工之債務不履行損害賠償責任有間。至工程合
        約第17條第4項約定︰「廠商履約有遲延者，在遲延中
        ，對於因不可抗力而生之損害，亦應負責。」（見原審
        卷第24頁背面），乃因債務人對於給付遲延中所生之一
        切風險，本應自負其責，此為風險責任分配之當然解釋
        ，亦為民法第231條第2項前段所明定，揆其性質，仍屬
        債務人給付遲延所應負之責任內容，非可據此認為該項
        契約文字係當事人就給付遲延責任外，另就其他損害亦
        得請求賠償之約定。
      (3)工程合約第20條第4項約定︰「契約經依第1款規定終止
        或解除者，機關得依其所認定之適當方式，自行或洽其
        他廠商完成被終止或解除之契約；其所增加之費用，由
        廠商負責。」（見原審卷第26頁）按契約當事人有給付
        不能之情形時，債權人得解除契約，契約一經解除，雙
        方即負有回復原狀之義務，而為避免債權人原依據債務
        不履行所得向債務人請求之損害賠償，因契約解除後失
        所附麗，喪失原得主張之權利，民法於第260條另規定
        解除權之行使，不妨礙損害賠償之請求，關於此種損害
        賠償請求，係因債務人前有債務不履行之情事所致，並
        非於契約解除後新生之損害賠償請求權，而工程合約第
        20條第4項所謂增加之費用，亦應為相同之解釋，無從
        據此認該條約定為當事人有其他損害賠償請求之約定。
        工程合約第17條僅約定承包商有遲延履約時，應依該條
        所示標準給付違約金，並未另就其他損害有請求之明文
        約定，堪認工程合約第17條第1項有關違約金賠償之約
        定，應屬於損害賠償額預定之違約金，且桃園醫院主張
        其新屋分院無法如期開幕營運所生之營業損失，性質上
        仍屬德如公司給付遲延之責任內容，並非其他事由所生
        之損害，自應包含於工程合約第17條第1項約定之損害
        賠償總額中。
      (4)依上所述，桃園醫院僅得請求德如公司給付違約金304
        萬7,566元，扣除桃園醫院自認尚未給付德如公司之工
        程款400萬7,689元後，桃園醫院尚應給付德如公司96萬
        123元。是桃園醫院請求德如公司給付違約金932萬5,86
        9元及新屋分院不能如期開幕之營業損失535萬6,175元
        ，合計1,468萬2,044元，即屬無據。
  (三)臺中商銀得免除保證責任。
    查系爭保證書第4條約定：「本保證書有效期間自本保證書
    簽發日91年7月19日起至91年8月30日止或機關通知本行解除
    保證責任時止。」（見原審卷第80頁）核屬定期之保證契約
    。又桃園醫院係於91年11月26日始發函要求臺中商銀履行系
    爭保證書內容（見原審卷第81頁），並於92年4月9日起訴請
    求臺中商銀給付履約保證金190萬元（見原審卷第5頁），已
    逾系爭保證書之有效期間，依系爭保證書第4條約定或民法
    第752條規定，臺中商銀均不負保證責任。至系爭保證書第2
    條約定：「機關認定廠商有未能依限完全履行之情事致有不
    發還廠商履約保證金之情形者，一經機關書面通知本行後，
    本行當即在前開保證總額內，依機關書面通知所載金額如數
    撥付，絕不推諉拖延，且無需經過任何法律或行政程序，本
    行亦絕不提出任何異議，並無民法第745條之權利。」參照
    上開第4條約定，應解為仍須於系爭保證書之有效期間內，
    臺中商銀始有依該第2條約定辦理之義務，否則該第4條約定
    即形同具文。茲桃園醫院請求臺中商銀履行系爭保證書內容
    既已逾期，則桃園醫院依系爭保證書之約定，請求臺中商銀
    與德如公司應連帶給付190萬元，洵屬無據。
六、綜上小結，德如公司未於約定完工日期91年7月28日完成系
    爭工程，桃園醫院依工程合約第17條但書約定，固得請求德
    如公司給付違約金304萬7,566元，惟因桃園醫院尚有未給付
    德如公司之工程款400萬7,689元，二者相互抵銷後，桃園醫
    院對德如公司已無可得請求之金額。從而，桃園醫院依工程
    合約、債務不履行及保證之法律關係，請求(一)德如公司應給
    付877萬4,355元，及自起訴狀繕本送達之翌日起至清償日止
    ，按週年利率5%計算之利息；(二)臺中商銀與德如公司應連帶
    給付190萬元，及自91年11月26日起至清償日止，按週年利
    率5%計算之利息，均不應准許。原審為桃園醫院敗訴之判決
    ，並駁回其假執行之聲請，核無違誤。桃園醫院上訴意旨指
    摘原判決不當，求予廢棄改判，為無理由，應予駁回。
、反訴部分：
一、德如公司反訴主張：伊於91年1月10日進場接續安水利公司
    施作系爭工程，發現變電室設備及高壓幹管線工程，除高壓
    配電盤外，現場無高壓設備，幹管也無施作；低壓幹管線及
    分電箱設備工程，配電盤尚未定位安裝，配管線亦未施作，
    現場無安水利公司已領工程款之50m㎡以上線材等材料；空
    調冰水管保溫棉更換工程，安水利公司所採購施工於3層至6
    層空調冰水管路之PE發泡保溫材已變質，且廠商已停產，須
    全面拆除改密度較實較軟之新產品，以上3項工程經桃園醫
    院指示由伊另行採購施作或拆除重新採購施作（即德如公司
    所列之追加工程第(一)(二)(十)項），上開3項工程屬原合約所約
    定之工作項目，並已估驗付款，但因前手安水利公司未施作
    ，乃由伊再予施作或重新施作。又桃園醫院於伊施工期間，
    另追加發電機室通風設備工程、空調機器RC基礎座工程、醫
    療用水設備基礎工程、醫療氣體設備工程、排煙設備工程、
    廚房設備排煙風管工程等6項（即德如公司所列之追加工程
    第(三)(四)(五)(七)(八)(九)項）原工程標單或工程圖說所未列之工程，
    連同瓦斯間位置變更工程（原瓦斯間設計在地下室1層，於9
    1年7月通知變更設計在地下室1層戶外（即德如公司所列之
    追加工程第(六)項），及電梯門口加寬工程（即德如公司所列
    之追加工程第(十一)項）等2項工程屬變更設計，以上8項工程並
    非接續原合約之工程，伊依桃園醫院之指示先行施工。上開
    11項追加工程，工程款合計1,742萬1,978元，伊曾向桃園醫
    院請求給付，桃園醫院稱俟工程驗收與尾款辦理結算時，再
    補辦追加工程結算，惟桃園醫院迄今拒不驗收，且於91年10
    月23日終止與伊之系爭承攬契約，爰依承攬契約之法律關係
    ，求為：(一)桃園醫院應給付德如公司1,742萬1,978元，及自
    反訴狀繕本送達之翌日起至清償日止，按週年利率5%計算之
    利息。(二)願供擔保請准宣告假執行。
二、桃園醫院則以：德如公司於91年1月10日與尚興公司簽訂系
    爭協議書，約定由德如公司接續完成安水利公司在原合約內
    未完成之水電、空調、消防工程，德如公司提供予伊之工程
    承攬同意書，亦為相同之承諾，上開文件均表明德如公司接
    續完成原合約之水電、空調、消防工程，系爭協議書第6項
    更約定「…延續原合約及聯合承攬協議書之相關規定」，可
    見德如公司就安水利公司施工之現況，依原工程合約定內容
    接續完成，伊僅就系爭承攬契約所約定之工程款負給付承攬
    報酬之責任，不再增加其他之付款義務。又德如公司未舉證
    證明與伊有追加工程之合意，德如公司主張上開11項施工項
    目，均係系爭承攬契約所約定之工項，依系爭協議書及承攬
    同意書之約定，德如公司承諾接續完成系爭工程，本即有施
    作完成之義務，況工程合約第2條第2項尚有不給價之附帶工
    程，廠商亦有照作不得加價之約定，德如公司既係為完成系
    爭工程而施作，且於估驗計價時，並未提出付款之要求，復
    未經契約雙方以書面作成契約變更，德如公司所主張之工程
    ，顯係前開約定之附帶工程，應不得對伊主張給付工程款。
    況伊於德如公司撤出工地後，已於91年10月23日終止與德如
    公司之系爭承攬契約，德如公司於94年2月2日始反訴請求伊
    給付上開工程款，依民法第127條第7款規定，其請求權亦已
    罹於2年時效而消滅等語，資為抗辯。並答辯聲明：(一)反訴
    駁回。(二)願供擔保請准宣告免為假執行。
三、按承攬人之報酬請求權，因2年間不行使而消滅，固為民法
    第127條第7款所明定；惟依91年10月8日業主勘查工地記錄
    單指示及交辦事項三、所載「針對德如公司所提之監督付款
    乙案，院方原則同意執行辦理，但其付款時間，須待驗收完
    成，並辦理工程結算後，方給予付款」（見原審卷第60頁）
    ，德如公司所主張其已施作之上開11項工程，既未經桃園醫
    院辦理驗收及工程結算，德如公司自無法請求桃園醫院給付
    該工程款。桃園醫院抗辯德如公司迄94年2月2日始請求伊給
    付上開工程款，其請求權已罹於2年時效而消滅云云，顯無
    足取。
四、德如公司主張伊應桃園醫院之請求而追加上開11項工程，工
    程款共計1,742萬1,978元，固據提出工程標單為證（見本院
    卷(一)第151頁至第170頁），惟上開工程標單乃德如公司單方
    製作之私文書，其上未經桃園醫院簽名或蓋章認可，桃園醫
    院已否認其為真正，依舉證責任之分配法則，德如公司自應
    舉證以實其說。德如公司雖舉證人丙○○證述「（工程標單
    ）第2、4、5、11項是我施作的工程，我向德如承包。（證
    明書及後附工程標單是我簽名，都是我施作的。我有簽名之
    工程標單（4）空調機器ＲＣ基礎座工程、（5）醫療用水設
    備基礎座工程、（8）排煙設備工程ＲＣ座及（11）電梯門
    口加寬工程，是由我施作。電梯門口加寬工程是德如委託和
    平工程施作的。數量是正確的，但單價係依據承包工程總價
    換算而得。工程標單（2）低壓幹管線及分電箱設備工程1樓
    部分是我施作的，我係依據標單記載回答施作數量」（見本
    院卷(三)第17頁及背面）；證人丁○○證述「我是奎原冷凍空
    調公司派駐桃園醫院新屋分院工地之監造人員，奎原公司有
    承作屬於桃園醫院新屋分院的空調工程，向德如承包空調部
    分。證明書是我所簽名，拆除的細項部分是對的，但實際米
    數我無法確認。證明書後附（10）空調冰水管路保溫棉工程
    的工程標單上所載的工項，是由和生保溫工程公司施作，至
    於施作數量須核對和生保溫與德如的合約。有拆除舊有材料
    再重新施作，因舊有保溫材料有龜裂現象，必須更換。無法
    判定是否因品質導致變形、龜裂，但既然發生龜裂，我們就
    必須拆除更換。我只是現場監造，我不清楚公司是否有與德
    如簽立合約」（見本院卷(三)第16頁背面至第17頁）；證人乙
    ○○證述「我是昱偉工程股份有限公司負責人，昱偉公司有
    承作署立桃園醫院新屋分院的排煙風管、廚房風管工程是我
    施作的。我施作數量如工程標單上所載，總施作風管數量為
    75公尺。我公司出具的估價單與工程標單可以換算，長加寬
    除以80乘以米數就是片數」（見本院卷(三)第15頁背面至第16
    頁背面）；證人癸○○證述「我90年或91年1月間曾經擔任
    德如公司承攬桃園醫院新屋分院水電、消防、空調新建工程
    之工地主任，證明書及後附第5、6頁工程標單是我簽名的，
    內容實在。我有簽名之工程標單（3）發電機室通風設備工
    程、（6）瓦斯間位置變更工程、（7）醫療氣體設備工程，
    是由德如公司施作而由我監工，施作數量如工程標單上所記
    載。工程標單（1）變電室設備及高壓幹管線工程第（25）
    項的安裝工資係係指電氣室高壓設備的連結與測試，發包給
    嘉巖公司安裝（含工資與另料）。變電室設備及高壓幹管線
    工程，其中（1 ）至（5）、（7）、（8）、（13）、（18
    ）至（20）項係由壬○○的嘉巖公司包工施作，其他（2）
    低壓幹管線及分電箱設備工程、（4）空調機器ＲＣ基礎座
    工程、（5）醫療用水設備基礎座工程、（8）排煙設備工程
    、（9）廚房設備工程、（10）空調冰水管路保溫棉更換工
    程及（11）電梯門口加寬工程設備是德如採購，另料是嘉巖
    提供，我負責監工，標單所載工程都有施作。其餘低壓幹管
    線（2、4、5、9、11）等都是我們派人去做的，8、10是發
    包給別人施作。有數據的部分是依據德如與桃園醫院的標單
    ，超過部分德如有列追加帳，但桃園醫院拒收。大部分標單
    的數量是不足的，實際施作的數量較標單所載為多。證明書
    所載數量有與現場核對無誤」（見本院卷(三)第14頁背面至第
    15頁背面）；證人丑○○證述「新亞銂水電材料公司的出貨
    單所載係售給德如公司的材料，證明書是新亞銂水電材料公
    司所出具，內容是否實在，後附工程標單上有蓋新亞銂水電
    材料有限公司章戳所示的材料，確有出售給德如公司。工程
    標單項次（8）鍍鋅鋼管Ｅ82Ａ管、Ｅ104、Ｅ92Ａ管，是新
    亞銂水電材料公司出售給德如公司的，當初我們公司在91年
    都還有出貨單據，只是係分批出貨，但數量都符合陳證6、4
    所載。我們每筆出貨都有紀錄，公司尚保留紀錄，實際上我
    們出貨給德如公司還有很多東西。我們只是供應出售材料，
    無法得知德如公司用於何工程」（見本院卷(三)第38頁背面至
    第39頁背面）各等語，然依上開證人所證述其等曾於證明書
    及工程標單上簽名、或於工地現場施作、或曾提供材料予德
    如公司施作等情，均僅能證明德如公司有施作各該工程之事
    實，並無法據以證明德如公司所施作之各該工程係屬系爭承
    攬契約所約定以外之工程，且係桃園醫院所要求追加（變更
    ）施作並同意給付追加工程款之工程；另德如公司所提出之
    追加工程位置圖說及代工合約書（見本院卷(三)第79頁至第11
    3頁），亦無法憑以證明係屬追加工程。又依工程合約19條
    第1項約定：「機關於必要時得於契約所約定之範圍內通知
    廠商變更契約（含新增項目），廠商於接獲通知後應向機關
    提出契約標的、價金、履約期限、付款期程或其他契約內容
    須變更之相關文件。」及第2項約定：「廠商於機關接受其
    所提出須變更之相關文件前，不得自行變更契約。」（見原
    審卷第25頁），德如公司亦始終無法提出依上開約定辦理變
    更契約（含新增項目）之相關文件以實其說，且參以德如公
    司於91年1月10日與尚興公司簽訂系爭協議書，約定由德如
    公司接續完成安水利公司在原合約內未完成之水電、空調、
    消防工程，德如公司提供予桃園醫院之工程承攬同意書，亦
    為相同之承諾，可見德如公司係就安水利公司施工之現況，
    依原工程合約約定內容接續完成，而德如公司又未能證明其
    與桃園醫院間有就上開11項工程達成追加工程之合意，是桃
    園醫院抗辯德如公司主張其所施作之上開工程項目，均係系
    爭承攬契約所約定之工項，依系爭協議書及承攬同意書之約
    定，德如公司承諾接續完成系爭工程，本即有施作完成之義
    務等語，自堪採信。德如公司請求桃園醫院給付上開11項追
    加工程款1,742萬1,978元，自屬無據。
五、綜上小結，德如公司無法證明其與桃園醫院間有追加上開11
    項工程之合意，從而，德如公司依承攬契約之法律關係，請
    求桃園醫院給付追加工程款1,742萬1,978元，及自反訴狀繕
    本送達之翌日起至清償日止，按週年利率5%計算之利息，洵
    屬無據，不應准許。其假執行之聲請亦失所附麗，應併予駁
    回。
肆、本件事證已臻明確，兩造其餘主張陳述及所提之證據，經本
    院審酌後，認與判決結果不生影響，爰不一一論述，附此敘
    明。
據上論結，本件桃園醫院之上訴及德如公司之反訴均為無理由，
依民事訴訟法第449條第1項、第78條，判決如主文。
中    華    民    國    98    年    2     月    25    日
                    民事第十二庭
                        審判長法  官  陳駿璧
                              法  官  陳邦豪
                              法  官  王麗莉
正本係照原本作成。
如不服本判決，應於收受送達後20日內向本院提出上訴書狀，其
未表明上訴理由者，應於提出上訴後20日內向本院補提理由書狀
（均須按他造當事人之人數附繕本）上訴時應提出委任律師或具
有律師資格之人之委任狀；委任有律師資格者，另應附具律師資
格證書及釋明委任人與受任人有民事訴訟法第466條之1第1項但
書或第2項（詳附註）所定關係之釋明文書影本。
中    華    民    國    98    年    2     月    25    日
                              書記官  劉美垣
附註：
民事訴訟法第466條之1（第1項、第2項）：
對於第二審判決上訴，上訴人應委任律師為訴訟代理人。但上訴
人或其他法定代理人具有律師資格者，不在此限。
上訴人之配偶、三親等內之血親、二親等內之姻親，或上訴人為
法人、中央或地方機關時，其所屬專任人員具有律師資格並經法
院認為適當者，亦得為第三審訴訟代理人。


司法院資訊處製作；財團法人民間司法改革基金會備份。
